ACORDAO-COMPLETO-2420071

ACÓRDÃO 8817/2021 ATA 21/2021 - PRIMEIRA CÂMARA

VISTOS, relatados e discutidos estes autos de recurso de reconsideração interposto por Manoel Moacir Gonçalves Alho contra o Acórdão 1652/2019-TCU-Primeira Câmara;
ACORDAM os Ministros do Tribunal de Contas da União, reunidos em sessão da Primeira Câmara, com fundamento nos arts. 32, inciso I, e 33, da Lei 8.443/1992, em:
9.1. conhecer do recurso de reconsideração, para, no mérito, dar-lhe provimento parcial e tornar insubsistentes os itens 9.2 e 9.3 do Acórdão 1652/2019-TCU-Primeira Câmara;
9.2. julgar irregulares as contas de Manoel Moacir Gonçalves Alho, com fundamento nos arts. 1º, inciso I, 16, inciso III, alínea "a", 19 e 23, inciso III, da Lei 8.443/1992;
9.3. aplicar a multa de R$ 10.000,00 (dez mil reais) a Manoel Moacir Gonçalves Alho, com fundamento no art. 58 da Lei 8.443/1992, fixando-lhe o prazo de quinze dias, a contar da notificação, para que comprove, perante este Tribunal, nos termos do art. 214, III, "a", do RI/TCU, o recolhimento da dívida ao Tesouro Nacional, atualizada monetariamente desde a data desta deliberação até a do efetivo recolhimento, se paga após o vencimento, na forma da legislação em vigor;
9.4. autorizar, desde logo, a cobrança judicial da dívida, caso não atendidas as notificações, nos termos do art. 28, inciso II, da Lei 8.443/1992;
9.5. dar ciência desta deliberação ao recorrente, ao Incra, à Secretaria Federal de Controle Interno e à Procuradoria da República no Estado do Pará.

Recurso de reconsideração em tomada de contas esepcial.

Primeira Câmara

Prefeitura Municipal de Gurupá - PA.

3. Interessados/Responsáveis/Recorrentes:
3.1. Interessado: Instituto Nacional de Colonização e Reforma Agrária (00.375.972/0001-60)
3.2. Responsáveis: Manoel Moacir Goncalves Alho (XXX.849.242-XX); Prefeitura Municipal de Gurupá - PA (04.876.397/0001-30)
3.3. Recorrente: Manoel Moacir Goncalves Alho (XXX.849.242-XX).

13.1. Ministros presentes: Vital do Rêgo (na Presidência), Walton Alencar Rodrigues (Relator) e Jorge Oliveira.
13.2. Ministro-Substituto convocado: Augusto Sherman Cavalcanti.
13.3. Ministro-Substituto presente: Weder de Oliveira.

WALTON ALENCAR RODRIGUES

Ministro-Substituto Augusto Sherman Cavalcanti.

Adoto, como relatório, a instrução da Secretaria de Recursos (peças 54-56) , que contou com a anuência do MP/TCU, representado pelo Subprocurador-Geral Paulo Soares Bugarin (peça 57) :
"INTRODUÇÃO
Trata-se de recurso de reconsideração (peças 36-39) interposto pelo Sr. Manoel Moacir Gonçalves Alho, ex-prefeito municipal de Gurupá/PA (gestão 2009-2012) contra o Acórdão 1652/2019-TCU-Primeira Câmara (peça 16) , rel. Ministro-Substituto AUGUSTO SHERMAN. A deliberação recorrida apresenta o seguinte teor:
9.1. considerar revel, para todos os efeitos, o Sr. Manoel Moacir Gonçalves Alho (CPF XXX.849.242-XX) , dando-se prosseguimento ao processo, nos termos do art. 12, § 3º, da Lei 8.443/1992;
9.2. julgar irregulares as contas do Sr. Manoel Moacir Gonçalves Alho (CPF XXX.849.242-XX) , com fundamento nos arts. 1º, inciso I, 16, inciso III, alíneas "a" e "c", da Lei 8.443/1992, c/c os arts. 19 e 23, inciso III, da mesma lei, condenando-o ao pagamento da quantia a seguir especificada, com fixação do prazo de quinze dias, a contar da notificação, para comprovar, perante este Tribunal (art. 214, III, "a", do Regimento Interno) , o recolhimento da dívida aos cofres do Instituto Nacional de Colonização e Reforma Agrária - Incra, atualizada monetariamente e acrescida dos juros de mora, calculados a partir das datas indicadas, até a data do recolhimento, na forma da legislação em vigor:
	Valor original
	Data da ocorrência

	R$ 133.258,49
	06/04/2011

	R$ 133.258,49
	16/06/2011

	R$ 133.258,49
	11/08/2011

9.3. aplicar ao Sr. Manoel Moacir Gonçalves Alho (CPF XXX.849.242-XX) a multa prevista no art. 57 da Lei 8.443/1992, no valor de R$ 50.000,00 (cinquenta mil reais) , com a fixação do prazo de quinze dias, a contar da notificação, para comprovar, perante este Tribunal (art. 214, inciso III, alínea "a", do Regimento Interno) , o recolhimento da dívida aos cofres do Tesouro Nacional, atualizada monetariamente desde a data deste acórdão até a data do efetivo recolhimento, se paga após o vencimento, na forma da legislação em vigor;
9.4. autorizar, desde logo, nos termos do art. 28, inciso II, da Lei 8.443/1992, a cobrança judicial das dívidas, caso não atendidas as notificações; e
9.5. dar ciência da presente deliberação à Secretaria Federal de Controle Interno e ao responsável, bem como à Procuradoria da República no Estado do Pará, nos termos do § 3º do art. 16 da Lei 8.443/1992, para adoção das medidas que considere cabíveis.
HISTÓRICO 
2.	 Cuidam os autos de tomada de contas especial instaurada pelo Instituto Nacional de Colonização e Reforma Agrária (Incra) contra o Sr. Manoel Moacir Gonçalves Alho, ex-prefeito do município de Gurupá/PA (gestão 2009-2012) , em razão da omissão no dever de prestar contas do Convênio Siconv 708754/2009, celebrado entre a municipalidade e aquela entidade, para a execução de obras de implantação de trinta e cinco micro estações de tratamento de água (Meta) na Ilha Jaburu, localizada na Reserva de Desenvolvimento Sustentável (RDS) Itatupã-Baquiá, no Município de Gurupá/PA, em área vinculada ao Programa Nacional de Reforma Agrária (peça 2, p. 156-172) .
2.1.	A partir dos exames da fase externa desta TCE (peças 7-9) , realizou-se a citação e a audiência do sobredito responsável (peça 10) , haja vista as seguintes irregularidades, respectivamente: (i) não comprovação da boa e regular aplicação dos recursos federais recebidos para execução do Convênio 708754/2009; e (ii) não cumprimento do prazo estipulado para a prestação de contas dos recursos recebidos por meio do Convênio 708754/2009, em razão da omissão no dever de prestar contas, cujo prazo para apresentação expirou no dia 24/4/2012.
2.2.	Na ocasião, atribuiu-se ao Sr. Manoel Moacir Gonçalves Alho as seguintes condutas (peça 7, p. 5) : (i) não comprovar a boa e regular aplicação dos recursos recebidos por meio do Convênio 708754/2009, em razão da omissão no dever de prestar contas dos recursos recebidos, cujo prazo para apresentação expirou no dia 24/4/2012; e (ii) descumprir o prazo estipulado para prestação de contas dos valores transferidos por meio do Convênio 708754/2009, em razão da omissão no dever de prestar contas, cujo prazo para apresentação expirou no dia 24/4/2012.
2.3.	Ante à revelia do Sr. Manoel Moacir Gonçalves Alho e à inexistência nos autos elementos que permitam concluir pela ocorrência de boa-fé ou de outros excludentes de culpabilidade, esta Corte de Contas, mediante o Acórdão 1652/2019-TCU-Primeira Câmara, julgou irregulares as contas do ex-alcaide, condenando-o em débito e lhe aplicando, individualmente, a multa prevista no art. 57 da Lei 8.443/1992. 
2.4.	Irresignado, o multicitado ex-prefeito interpôs recurso de reconsideração (peças 36-39) contra o Acórdão 1652/2019-TCU-Primeira Câmara (peça 16) , espécie de recurso objeto do presente exame.
EXAME DE ADMISSIBILIDADE
3.	Reitera-se o exame preliminar de admissibilidade (peça 40) , acolhido por despacho do Relator, Ministro Walton Alencar Rodrigues, que conheceu dos recursos, sem atribuição de efeitos suspensivos (peça 42) .
EXAME TÉCNICO
4.	Delimitação
4.1.	Constitui objeto do presente recurso definir as seguintes questões: 
	a) comprovação da boa e regular aplicação dos recursos repassados; 
	b) ausência de má fé.
4.2.	Registra-se que o presente exame atentará para a questão da responsabilidade subjetiva com base na Lei 13.655/2018 (Lei de Introdução às Normas do Direito Brasileiro - LINDB) , mormente no que concerne aos arts. 22 e 28 da novel legislação.
5.	Comprovação da boa e regular aplicação dos recursos repassados
5.1.	O recorrente apresenta a tese de que teria aplicado corretamente os recursos repassados por força do Convênio 708754/2009 (peça 36, p. 1) , tendo, para tanto, trazido aos autos a seguinte arcabouço documental (peças 36, p. 2-47; e 37-39) :
	a) 	documentos relativos ao processo licitatório (tomada de preço 1/2010) realizado no bojo do convênio (peças 37, p. 2-22, 34-39; 38, p. 1-121; e 39, p. 1-45, 54-55) ; 
	b) Contrato 15030101/2010 com a empresa PLP Ltda. - ME, cujo objeto era a contratação de empresa de mão de obra especializada para Execução de Obras de Implantação de 35 micro-estações de Tratamento de Água (Meta) na Ilha de Jaburu na RDS Itatupã-Baquiá, em área vinculada ao Programa Nacional de Reforma Agrária no município de Gurupá/PA; e documentos de execução contratual (peças 37, p. 23-33; e 39, p. 46-53, 68-71) ;
	c) nota de empenho, notas de liquidação e notas financeiras do convênio (peça 36, p. 4-7, 10-11, 14-15, 36-37, 39-40) ; 
	d) recibos assinados pela empresa contratada para execução das obras do ajuste, e nota fiscal da empresa contratada pela prestação dos serviços de engenharia (peças 36, p. 8, 12, 16 e 38) ; e
	e) documentos "demonstrativo da execução financeira" e "movimentação de conta corrente/ livro-razão" da conta específica, comprovantes de repasse de recursos pela concedente à municipalidade e saldo e extratos da conta bancária específica do convênio (peça 36, p. 2-3, 9, 13, 17-35) . 
Análise:
5.2.	O Convênio 708754/2009 foi firmado no valor de R$ 404.221,91, sendo R$ 399.775,47 à conta da concedente e R$ 4.446,44 a título de contrapartida. Seu período de vigência foi de 1º/12/2009 a 24/2/2012 (peça 2, p. 86; e 53, p. 3 e 8-17) . Os recursos federais foram liberados mediante as Ordens Bancárias 2011OB800234, de 6/4/2011 (R$ 133.258,49) , 2011OB800806, de 16/6/2011 (R$ 133.258,49) e 2011OB801272, de 11/8/2011 (R$ 133.258,49) , conforme consta à peça 2, p. 88, 90 e 92.
5.3.	No que concerne à execução física, tem-se que o Convênio 708754/2009 foi fiscalizado pela concedente, conforme Relatório de Vistoria Técnica, datado de 27/2/2012, à peça 2, p. 108-122, e Termo de Aceitação - peça 2, p. 124. Na oportunidade, concluiu-se pela plena execução do objeto pactuado.
5.4.	Em relação à execução financeira, tem-se que o extrato da conta bancária específica e os demais documentos de execução de despesa à peça 36 indicam receitas no valor de R$ 405.704,06, despesas no montante de R$ 402.829,51 e um saldo do convênio no valor de R$ 2.874,55; fatos esses ocorridos especificamente da seguinte forma:
	a) Receitas:
	a.1) 1º repasse de recursos federais em 8/4/2011 (R$ 133.258,49) - peça 36, p. 3, 17 e 35;
	a.2) 2º repasse de recursos federais em 21/6/2011 (R$ 133.258,49) - peça 36, p. 3, 13 e 33;
	a.3) 3º repasse de recursos federais em 15/8/2011 (R$ 133.258,49) - peça 36, p. 3, 9 e 31;
	a.4) 1º depósito a título de contrapartida em 8/4/2011 (R$ 1.482,15) - peça 36, p. 2-3 e 35;
	a.5) 2º depósito a título de contrapartida em 13/9/2011 (R$ 4.446,44) - peça 36, p. 2-3 e 30;
	b) Despesas:
	b.1) pagamento à empresa contratada em 8/4/2011 no valor de R$ 121.644,00 (peça 36, p. 3, 14-16, 35-40) ;
	b.2) pagamento à empresa contratada em 21/6/2011 no valor de R$ 121.644,00 (peça 36, p. 3, 10-12, 33, 36-40) ;
	b.3) pagamento à empresa contratada em 18/8/2011 no valor de R$ 121.644,00 (peça 36, p. 3, 6-8, 31, 36-40) ;
	b.4) pagamento à empresa contratada em 23/12/2011 no valor de R$ 9.688,28 (peça 36, p. 4-5, 27, 36-40) ; 	 
	b.5) transferência à outra conta da municipalidade (receita própria) em 23/12/2011 no valor de R$ 28.197,23 (peça 36, p. 3 e 27) ; e
	b.6) despesas bancárias (seis cobranças de tarifas de extrato) no valor de R$ 12,00 (peça 36, p. 27, 29, 30) ; e
	c) saldo de convênio: R$ 2.874,55 (peça 36, p. 18-27 e 34-35) . 
5.5.	A partir do exame de tais informações, constatou-se que foram pagos à empresa contratada o valor líquido de R$ 374.620,28, despesas essas cuja incidência de tributos totalizou R$ 28.197,23. Ou seja, o valor total dos serviços prestados totalizou R$ 402.817,51. Nesse ponto, verificou-se que o valor alusivo aos tributos foi transferido à outra conta da municipalidade (receita própria) , de modo, no âmbito da competência desta Corte de Contas, considerar-se, no caso concreto, o valor bruto das despesas, uma vez que não se inserem nas competências do Tribunal proceder à fiscalização do recolhimento de receitas de natureza tributária e previdenciária, razão por que, ao notar a ausência de retenção de valor a ser recolhido a título de contribuição social, a questão deve ser remetida ao órgão federal competente (Acórdão 798/2008-TCU-Primeira Câmara) .
5.6.	Do cotejamento da nota fiscal dos serviços totais - R$ 402.817,50 (peça 36, p. 38) com os valores da soma dos pagamentos à contratada com os tributos - R$ 402.817,51 (peça 36) , verificou-se uma diferença de valor (R$ 0,01) , a qual se aplica os princípios da insignificância, de modo que a irrisória diferença não impacta no mérito do exame deste recurso.
5.7.	Não obstante a comprovação do nexo de causalidade financeiro de despesa do convênio no valor de R$ 402.817,50, constatou-se a ocorrência de duas irregularidades na execução financeira do ajuste, quais sejam:
	a) pagamentos indevidos de tarifas bancárias no valor de R$ 12,00 (peça 36, p. 27, 29, 30) , com infração ao art. 39, inciso VII, da Portaria Interministerial MP/MF/CGU 127/2008, norma vigente à época da celebração do ajuste; e
	b) não comprovação de recolhimento de saldo remanescente do convênio na proporcionalidade do valor repassado pela concedente (peça 36, p. 18-27 e 34-35) - R$ 2.874,55, com infração aos arts. 57 e 58, inciso VI, da Portaria Interministerial MP/MF/CGU 127/2008.
5.8.	Nesse contexto, verifica-se que houve mudança de fundamento da irregularidade causadora de dano ao erário, salientando-se que a inovação dos motivos determinantes da condenação em sede de recurso prejudica os direitos de apelo do recorrente e macula os princípios do contraditório e da ampla defesa (Acórdão 1854/2014-TCU-Plenário, rel. Ministro AROLDO CEDRAZ) . Tal fato ensejaria, em tese, nova oportunidade de ampla defesa e contraditório ao responsável.
5.9.	Todavia, há que se salientar que o valor remanescente de dano ao erário (R$ 2.886,55) é de baixa materialidade, revelando-se oportuno, in casu, a aplicação do princípio da insignificância combinado com o princípio da economia processual. Para reforçar tal entendimento, há que se mencionar o Acórdão 143/2008-TCU-Segunda Câmara, rel. Ministro BENJAMIN ZYMLER, deliberação que enuncia:
	Em situações nas quais o município se beneficia com a permanência, em conta bancária, de saldo de recursos federais transferidos por meio do convênio, cabe-lhe restituir os valores devidos. A baixa materialidade permite a aplicação dos princípios da insignificância e da economia processual, de maneira a desconsiderar o débito apurado para fins de cobrança. 
5.10.	O princípio da bagatela pode ser aplicado para o afastamento de débito quando presentes os seguintes requisitos: (i) mínima ofensividade da conduta do agente; (ii) nenhuma periculosidade social da ação; (iii) reduzido grau de reprovabilidade do comportamento; (iv) inexpressividade da lesão jurídica provocada (Acórdão 2508/2018-TCU-Segunda Câmara, rel. Ministro AROLDO CEDRAZ, e 2653/2015-TCU-2ª Câmara, rel. Ministra ANA ARRAES) . 	Assim sendo, propõe-se ao afastamento do débito remanescente nesta fase recursal.
5.11.	Nesse contexto, deve-se observar que o Regimento Interno do TCU é claro ao definir que a apresentação de documentos comprobatórios de despesas, extemporaneamente, não é suficiente para elidir a irregularidade caracterizada pela omissão no dever de prestar contas, salvo se acompanhada de justificativas plausíveis como atenuante para tal conduta, conforme disposto no seu art. 209, § 4º, fato esse não observado nos presentes autos. 
5.12.	Efetivamente, a intempestiva apresentação de documentos comprobatórios da aplicação dos recursos na finalidade do convênio, necessariamente integrantes da prestação de contas, pode elidir o débito, se comprovada a sua regular aplicação, mas não sana a grave irregularidade inicial, caracterizada pela omissão, e implica o julgamento pela irregularidade das contas e a aplicação de multa ao gestor. Nesse sentido, tem-se os Acórdão 4887/2015-TCU-Primeira Câmara, rel. Ministro BENJAMIN ZYMLER, 10043/2011-1ª Câmara, rel. Ministro WALTON ALENCAR RODRIGUES, 6273/2010-1ª Câmara, rel. Ministro WALTON ALENCAR RODRIGUES, 560/2008-1ª Câmara, rel. Ministro AUGUSTO NARDES, 32/2008-2ª Câmara, rel. Ministro BENJAMIN ZYMLER, 1349/2006-2ª Câmara, rel. Ministro UBIRATAN AGUIAR, e 136/2007-1ª Câmara, rel. Ministro AUGUSTO NARDES.
5.13.	No caso concreto, nota-se que o recorrente não trouxe aos autos quaisquer justificativas plausíveis para a intempestividade na apresentação da prestação de contas (1º/11/2019, ou seja, mais de sete anos após o fato gerador - 25/4/2012) , razão pelo qual a omissão inicial do gestor deve ser mantida, ensejando a irregularidade das contas com a aplicação ao responsável da multa capitaneada no art. 58, inciso I, da Lei 8.443/1992. 
5.14.	Quanto à maneira com que foram prestadas as contas, vê-se que essa não atende aos ditames da norma regente à época (Portaria Interministerial MP/MF/CGU  127/2008) . Com efeito, não constam documentos nos autos tampouco no Siconv relativos ao art. 58, incisos I a VII. Todavia, em homenagem ao princípio da instrumentalidade das formas previsto nos arts. 188 e 277 da Lei 13.107/2015 (Novo Código de Processo Civil) , tem-se que tal irregularidade, embora reforce a culpabilidade do agente público em relação ao julgamento pela irregularidade das contas, não possui o condão de macular a comprovação da execução financeira por meio de prestação de contas intempestiva a possibilitar o afastamento parcial/integral do débito.
5.15.	Por fim, no que concerne à questão da responsabilidade subjetiva com base na Lei 13.655/2018 (Lei de Introdução às Normas do Direito Brasileiro - LINDB) , cabe assinalar que as alterações promovidas pela norma legal, em especial a inclusão do art. 28, não provocam modificação nos requisitos necessários à responsabilidade financeira pelo débito - o dever de indenizar os prejuízos ao erário permanece sujeito à comprovação de dolo ou culpa (Acórdão 2391/2018-TCU-Plenário, rel. Ministro BENJAMIN ZYMLER, e 5547/2019-TCU-1ª Câmara, rel. Ministro BENJAMIN ZYMLER) .
5.16.	Importa mencionar, ainda, que, na aplicação de sanções, o TCU deve considerar a natureza e a gravidade da infração, os danos que delas provieram para a Administração Pública, as circunstâncias agravantes ou atenuantes e os antecedentes do agente, nos termos do art. 22, § 2º (Acórdão 2463/2019-TCU-Primeira Câmara, rel. Ministro BRUNO DANTAS) . Para fins de aplicação de sanções pelo TCU, deve-se verificar a ocorrência de culpa grave ou dolo do administrador público (Acórdão 11762/2018-TCU-Segunda Câmara, rel. Ministro-Substituto MARCOS BEMQUERER) . 
5.17.	Em relação à natureza e a gravidade da infração, aponta-se, de plano, não haver nos autos elementos que evidenciem que o ex-alcaide tenha agido de má-fé, conforme explanado no item 7 deste exame. Resta, pois, averiguar se houve, para fins de aplicação de multa no âmbito desta TCE, a ocorrência ou não de culpa grave/erro grosseiro.
5.18.	Para fins do exercício do poder sancionatório do TCU, erro grosseiro é o que decorreu de grave inobservância do dever de cuidado, isto é, que foi praticado com culpa grave (Acórdão 1689/2019-TCU-Plenário, rel. Ministro AUGUSTO NARDES, 2924/2018-TCU-Plenário, rel. Ministro JOSÉ MÚCIO MONTEIRO, e 2391/2018-TCU-Plenário, rel. Ministro BENJAMIN ZYMLER) . 
5.19.	No caso concreto, conclui-se que a irregularidade cometida (não comprovação da boa e regular aplicação dos recursos federais repassados ao município de Gurupá/PA para a execução do Convênio Siconv 708754/2009) foi praticada (conduta: não comprovar a boa e regular aplicação dos recursos recebidos por meio do Convênio Siconv 708754/2009, por omitir-se no dever de prestar contas dos recursos recebidos, cujo prazo para apresentação expirou no dia 24/4/2012) , no mínimo, com culpa grave (por negligência e/ou imprudência) , tendo ele assumido todos os riscos envolvidos na prática do ato administrativo, pois era de se esperar dele o pleno cumprimento da cláusula nona do Convênio Siconv 708754/2009 (peça 2, p. 100) .
5.20.	Com efeito, para fins de responsabilização perante o TCU, pode ser tipificado como erro grosseiro o descumprimento de regra expressa em instrumento de convênio. Tal conduta revela nível de atenção aquém ao de uma pessoa com diligência abaixo do patamar médio, o que configura culpa grave, passível de multa (Acórdão 2681/2019-TCU-Primeira Câmara, rel. Ministro BENJAMIN ZYMLER) .
5.21.	Salienta-se, por oportuno, não haver nos presentes autos elementos hábeis a comprovar a ocorrência de circunstâncias práticas, ainda que de ordem estrutural, a limitar ou condicionar a ação do ex-gestor no dever de prestar contas. 
5.22.	Em face do exposto, propõe-se acolher parcialmente a tese do recorrente para alterar o fundamento legal do julgamento de suas contas e aplicar-lhe a multa prevista no art. 58, inciso I, da Lei 8.443/1992.
6.	Ausência de má fé
6.1.	O recorrente alega que não teria agido de má fé (peça 36, p. 1) .
Análise:
6.2.	Uma vez caracterizada a reprovabilidade da conduta, a avaliação de existência de má-fé não é requisito essencial à culpabilidade do recorrente. De outro modo, tal elemento anímico, subjetivo da conduta, deve ser considerado apenas como agravante, no sentido de majorar a dosimetria da pena.
6.3.	Nesse sentido, considerando ainda que a má-fé não pode ser presumida, devendo, portanto, ser demonstrada, reforça-se que sua existência sequer foi cogitada nos presentes autos.
6.4.	Assim, conclui-se que a alegação de ausência de má-fé do responsável não é capaz de afastar a cominação da multa, vez que não é pressuposto de sua aplicação. Ademais, tendo em vista que a manifestação de má-fé não foi expressamente considerada na dosimetria da pena, reputa-se irrelevante o argumento do recorrente.
CONCLUSÃO
7.	Das análises anteriores, conclui-se pelo provimento parcial do recurso, considerando-se que:
	a) houve a comprovação da boa e regular aplicação de recursos do Convênio Siconv 708754/2009 no montante de R$ 402.817,50;
	b) o valor remanescente de dano ao erário (R$ 2.886,55) é de baixa materialidade, revelando-se oportuno, in casu, a aplicação do princípio da insignificância combinado com o princípio da economia processual;
	c) inexistência nos autos de justificativas plausíveis como atenuante para a intempestividade de mais de sete anos na apresentação da prestação de contas; e
	d) no âmbito do controle externo, a existência de má-fé não é requisito essencial à culpabilidade do recorrente, bastando haver caracterizada a reprovabilidade da conduta, não tendo sido inequivocamente comprovada nos presentes autos a má-fé da recorrente.
7.1.	Com base na conclusão das alíneas "a", "b" e "c" do item precedente, propõe-se o provimento parcial do recurso, para alterar o fundamento legal do julgamento de suas contas e aplicar-lhe a multa prevista no art. 58, inciso I, da Lei 8.443/1992.
PROPOSTA DE ENCAMINHAMENTO
8.	Ante todo o exposto, submete-se à consideração superior a presente análise do recurso de reconsideração interposto pelo Sr. Manoel Moacir Gonçalves Alho contra o Acórdão 1652/2019-TCU-Primeira Câmara, propondo-se, com fundamento no art. 32, inciso I, e 33, da Lei 8.443/1992:
	a) 	conhecer do recurso e, no mérito, dar-lhe provimento parcial, para tornar sem efeito os itens 9.2 e 9.3 do acordão recorrido no sentido de:	
a.1) julgar irregulares as contas do Sr. Manoel Moacir Gonçalves Alho (CPF XXX.849.242-XX) , com fundamento nos arts. 1º, inciso I, 16, inciso III, alínea "a", da Lei 8.443/1992, c/c os arts. 19 e 23, inciso III, da mesma lei;
a.2) aplicar ao Sr. Manoel Moacir Gonçalves Alho (CPF XXX.849.242-XX) a multa prevista no art. 58, inciso I, da Lei 8.443/1992, com a fixação do prazo de quinze dias, a contar da notificação, para comprovar, perante este Tribunal (art. 214, inciso III, alínea "a", do Regimento Interno do TCU) , o recolhimento da dívida aos cofres do Tesouro Nacional, atualizada monetariamente desde a data deste acórdão até a data do efetivo recolhimento, se paga após o vencimento, na forma da legislação em vigor; e
	b) dar ciência da deliberação que vier a ser adotada ao recorrente, ao Instituto Nacional de Colonização e Reforma Agrária (Incra) , à Prefeitura Municipal de Gurupá/PA, à Controladoria-Geral da União, à Procuradoria da República no Estado do Pará, e aos demais interessados."

não há

Subprocurador-Geral Paulo Soares Bugarin.

TOMADA DE CONTAS ESPECIAL. CONVÊNIO. OMISSÃO NO DEVER DE PRESTAR CONTAS. CITAÇÃO. REVELIA. CONTAS JULGADAS IRREGULARES COM IMPUTAÇÃO DE DÉBITO E APLICAÇÃO DE MULTA. RECURSO DE RECONSIDERAÇÃO. CONHECIMENTO. DÉBITO AFASTADO EM FACE DA PRESTAÇÃO DE CONTAS. OMISSÃO NÃO JUSTIFICADA. PROVIMENTO PARCIAL. TORNAR INSUBSISTENTES ITENS DO ACÓRDÃO RECORRIDO. CONTAS IRREGULARES. MULTA.

TOMADA DE CONTAS ESPECIAL (TCE)

Secretaria de Recursos (Serur); Secretaria de Controle Externo de Tomada de Contas Especial (SecexTCE).

Trata-se de recurso de reconsideração interposto por Manoel Moacir Gonçalves Alho, exprefeito municipal de Gurupá/PA (gestão 2009-2012) , contra o Acórdão 1652/2019-TCU-Primeira Câmara, de relatoria do E. Ministro-Substituto Augusto Sherman Cavalcanti, por meio do qual o recorrente foi declarado revel e teve suas contas julgadas irregulares, sendo-lhe imputado débito e multa, em razão da omissão no dever de prestar contas, com fundamento nos artigos 16, inciso III, alínea "a", e 57 da Lei 8.443/1992.
A deliberação recorrida foi proferida em sede de tomada de contas especial, instaurada pelo Instituto Nacional de Colonização e Reforma Agrária (Incra) contra o recorrente, em razão da omissão no dever de prestar contas, referente ao Convênio Siconv 708754/2009, celebrado entre o município e aquela entidade, para a execução de obras de implantação de trinta e cinco micro estações de tratamento de água (Meta) na Ilha Jaburu, localizada na Reserva de Desenvolvimento Sustentável (RDS) Itatupã-Baquiá, no Município de Gurupá/PA, em área vinculada ao Programa Nacional de Reforma Agrária.
O recorrente apresenta, em sede de recurso de reconsideração, a prestação de contas do referido ajuste.
Consoante manifestação da Secretaria de Recursos: (i) houve comprovação da boa e regular aplicação de parcela significativa dos recursos repassados pelo Convênio Siconv 708754/2009, no montante de R$ 402.817,50; (ii) o valor remanescente de dano ao Erário é de baixa materialidade (R$ 2.886,55) , revelando-se oportuna a aplicação do princípio da insignificância combinado com o princípio da economia processual; (iii) não foram apresentadas justificativas plausíveis para a intempestividade de mais de sete anos na apresentação de contas; e (iv) a alegação de ausência de máfé não é capaz de afastar a cominação da multa, visto que não é pressuposto de sua aplicação.
Nesse sentido, a unidade técnica propõe o provimento parcial do recurso, com o afastamento do débito imputado ao responsável, devendo ser mantida, no entanto, a irregularidade das contas, diante da omissão no dever de prestá-las, com fulcro no art. 16, inciso III, alínea 'a', da Lei 8.443/1992. Sugere, ainda, a reclassificação do fundamento da multa imposta, que passaria a estar sob o art. 58, inciso I, da Lei 8.443/1992, com consequente revisão do valor.
O Parquet especializado anuiu ao encaminhamento proposto.
Reitero o exame de admissibilidade à peça 42, em que conheci do recurso por atender aos requisitos atinentes à espécie, e, quanto ao mérito, acolho os pareceres emitidos nos autos como razões de decidir.
Incumbe ao gestor prestar contas dos recursos públicos recebidos, nos termos do art. 70, parágrafo único, da Constituição Federal e do art. 93 do Decreto-Lei 200/1967. No caso em análise, o recorrente foi instado a fazê-lo pelo órgão concedente dos recursos e, no âmbito deste Tribunal, quando foi citado. Optou pela revelia.
Não foram trazidos argumentos capazes de justificar a omissão identificada originalmente, que resultou na irregularidade das contas.
Entretanto, em face da documentação apresentada pelo recorrente, que se mostrou suficiente para comprovar o nexo entre a aplicação dos recursos repassados e a execução do objeto pactuado, bem como do relatório de vistoria técnica emitido pelo Incra, atestando a execução integral das obras previstas no convênio, é possível concluir pelo afastamento do débito.
Observo que, no que tange à quantia residual de R$ 2.886,55, relativa à não devolução do saldo remanescente na conta específica do convênio e ao pagamento de taxas bancárias, em razão da baixa materialidade e em observância à racionalidade administrativa e ao princípio da economia processual, isento o recorrente da obrigação de reparar o valor remanescente, nos termos propostos pela Serur.
Feitas tais considerações e não havendo nos autos informação capaz de afastar a omissão do recorrente no dever de prestar contas, manifesto-me pelo provimento parcial ao presente recurso de reconsideração, para tornar insubsistentes os itens 9.2 e 9.3 do Acórdão 1652/2019-TCU-Primeira Câmara; julgar irregulares as contas do responsável com fulcro no art. 16, inciso III, alínea "a", da Lei 8.443/1992; e aplicar-lhe a multa individual prevista no art. 58, inciso I, da mesma Lei.
Por fim, conforme oportunamente salientado pelo MP/TCU, a aplicação de multa com fundamento diverso da sanção anteriormente imposta por meio de acórdão recorrido não configura reformatio in pejus, visto que a presente multa aplicada havia sido absorvida pela anterior, que nesta ocasião deixa de existir.
Ante o exposto, voto no sentido de que o Tribunal adote a deliberação que ora submeto à apreciação deste Colegiado.
TCU, Sala das Sessões, em 22 de junho de 2021.
WALTON ALENCAR RODRIGUES 
Relator